臺灣臺南地方法院刑事判決　　　　　　　 96年度易字第291號
公　訴　人　臺灣臺南地方法院檢察署檢察官
被　　　告　乙○○
選任辯護人　張仁懷　律師
上列被告因詐欺等案件，經檢察官提起公訴（95年度偵字第1597
1號），本院判決如下：
    主    文
乙○○無罪。
    理    由
一、公訴意旨略以：被告乙○○係址設臺南市○○區○○路一段
    一七二巷一號「觀威命相館」之負責人，竟基於意圖為自己
    不法所有之概括犯意，自民國九十二年六月間起，利用幫丙○○命理諮詢之機會，佯稱丙○○之女鄭幸怡「帶天命」，
    丙○○之夫戊○○身體健康有問題，丙○○之兒子考運不佳
    ，需要以「赦因果」、「補考運」、「處理帶天命」、「進
    庫錢」等原因辦法事來化解，否則將會有厄運降臨，致丙○○、戊○○陷於錯誤，自九十二年六月起至九十五年六月間
    止，陸續由乙○○在臺南市天公廟、城隍廟、東嶽廟、觀音
    大士殿等處進行法事，丙○○並先後以現金及匯款之方式共
    交付新臺幣（下同）六百十九萬四千元予乙○○。乙○○復
    承前意圖不法所有之概括犯意，於九十四年三月間，向甲○○詐稱若不作「補運」之法事，其感情姻緣問題將不會有結
    果，且會嚴重到不可收拾之地步，需收費一萬五千元作「補
    運」之法事才能解決，致甲○○陷於錯誤，與乙○○一同至
    台南市開基玉皇宮作法事，並交付三千元予乙○○，嗣甲○○感情方面之事仍無解決方知受騙。乙○○另基於恐嚇安全
    之犯意，於九十五年八月七日上午，以電話向丙○○恐嚇稱
    ：讓你沒工作也沒關係等語，向戊○○恫稱：只是讓你難看
    而已，我有我的方法啦等語，致生危害於丙○○、戊○○之
    安全。案經甲○○、丙○○、戊○○訴由台南市警察局第二
    分局報告臺灣臺南地方法院檢察署檢察官偵查起訴。因認被
    告乙○○涉有刑法第三百零五條之恐嚇危害安全罪及同法第
    三百三十九條第一項之詐欺取財罪嫌。
二、法律規定及判決先例：
  (一)按被告未經審判證明有罪確定前，推定其為無罪；又犯罪事
    實應依證據認定之，無證據不得認定犯罪事實，刑事訴訟法
    第一百五十四條第一項、第二項定有明文。次按不能證明被
    告犯罪者，應諭知無罪之判決，同法第三百零一條定有明文
    。
  (二)又按事實之認定，應憑證據，如未能發現相當證據，或證據
    不足以證明，自不能以推測或擬制之方法以為裁判基礎，最
    高法院四十年台上字第八十六號判例可資參照。而所謂證據
    ，係指足以證明被告有犯罪行為之積極證據而言，該項證據
    須適於為被告犯罪之證明者，始得採為斷罪之資料，最高法
    院六十九年台上字第四九一三號判例可資參考。
  (三)再按認定不利於被告之事實，須依積極證據，茍積極證據不
    足為不利於被告事實之認定時，即應為有利於被告之認定，
    更不必有何有利之證據，最高法院亦著有三十年上字第八一
    六號判例足參。
  (四)認定犯罪事實所憑之證據，雖不以直接證據為限，間接證據
    亦包括在內；然而無論直接或間接證據，其為訴訟上之證明
    ，須於通常一般之人均不致有所懷疑，而得確信其為真實之
    程度者，始得據為有罪之認定，倘其證明尚未達到此一程度
    ，而有合理之懷疑存在時，即應為被告無罪判決之諭知（最
    高法院七十六年台上字第四九八六號判例意旨參照）。
  (五)又告訴人之告訴，係以使被告受刑事訴追為目的，是其陳述
    是否與事實相符，仍應調查其他證據以資審認，必須指訴無
    瑕疵可指，而就其他方面調查又與事實相符，始足採為判決
    之基礎（最高法院五十二年台上字第一三００號、三十二年
    上字第六五七號判例意旨參照）。
  (六)按刑法第三百三十九條第一項詐欺罪之成立，以意圖為自己
    或第三人不法所有，以詐術使人將本人或第三人之物交付為
    要件，所謂以詐術使人交付，必須被詐欺人因其詐術而陷於
    錯誤，若其所用方法，不能認為詐術，亦不致使人陷於錯誤
    ，即不構成該罪。最高法院四十六年台上字第二六○號判例
    意旨參照。
  (七)復按檢察官就被告犯罪事實，應負舉證責任，並指出證明之
    方法，刑事訴訟法第一百六十一條第一項定有明文。而檢察
    官對被告犯罪事實應負舉證責任，並指出證明之方法，係指
    檢察官除應就被告之犯罪實負提出證據之責任外，並應負說
    服之責任，使法官確信被告犯罪構成事實之存在。
  (八)是以，綜上規定及說明，若刑事案件有以上之情形，而檢察
    官於起訴後，法院於公訴人蒞庭實行公訴，經法院予提出證
    據證明及說服法院之機會，而無法提出足以說服法院被告有
    起訴之犯罪事實之證據，自應為被告無罪之判決，亦屬至明
    。
三、本件公訴意旨認被告乙○○涉犯刑法第三百零五條之恐嚇危
    害安全罪及同法第三百三十九條第一項之詐欺取財罪嫌，無
    非係以被告乙○○之供述及告訴人丙○○、戊○○、甲○○
    等人之指訴，及告訴人丙○○整理之詐騙金額明細表、匯款
    單、存摺影本資料、香油錢收據影本、電話譯文表等為證。
    訊據被告乙○○固坦承有因姻緣、身體、工作等問題受告訴
    人丙○○之託為告訴人丙○○、戊○○等人辦法事，並坦承
    有幫甲○○作補姻緣之法事，而共幫丙○○作了約八十場法
    事，作法事有收取費用等情，惟矢口否認有何詐欺取及恐嚇
    之犯行，辯稱：伊自九十二年六月間起至九十六年六月間止
    ，幫告訴人丙○○之家人辦理約八十場法事，對象包括丙○○、戊○○、鄭幸怡、鄭淵太、鄭仲堯、巴比雅、丙○○的
    兄長等人，均經過告訴人丙○○、鄭幸怡的同意才辦理，丙○○每次法事均有到場，估算總金額約有三百五十萬元，其
    中一百四十萬元告訴人並未給付，實際上被告僅取得二百十
    萬元，伊並未聲稱不辦法事就有不利之結果，亦未向告訴人
    丙○○收取高達六百十九萬元之金額，且伊僅向告訴人甲○○收取三千元做法事等語。
四、經本院查：
  (一)證據能力方面：本件就證據能力方面，被告之辯護人於九十
    六年六月六日準備程序時，明確表示就證據能力方面無意見
    ，是本件爰不就檢察官起訴時所提出之證據之證據能力另行
    裁定，先此敘明。
  (二)查證人即告訴人丙○○於本院審理時證稱：九十二年六月去
    「夏綠地」餐廳，他們那邊有免費的命相服務，乙○○在那
    邊幫人家算，他告訴伊若要更仔細的，要去他家算，才認識
    他，伊自九十二年六月間起至九十五年七月間止陸續有委託
    乙○○作法事，在這段期間因乙○○一直用話來套伊，還用
    大廟來取得伊之信任，說伊之女兒帶天命，先生身體不好、
    兒子考大學、考研究所、登山怎樣，連父母親相繼過世也有
    關係，還說伊本人運氣不好要改運等等，要做法事，乙○○
    每次告訴伊要辦法事時，有說要補運、補元神、補考運、赦
    因果、進庫錢等一大堆名堂，且說「補元神」約五萬九千元
    ，「補考運」大部分是三萬九千元或是四萬元，「赦因果」
    很貴，有拿過二十萬元、也有三十五萬元，最高就是三十五
    萬元，剛開始說伊之女兒的情況很嚴重，一定要赦因果才能
    解決，那次收二十五萬元，也說過伊之女兒帶天命，一定要
    赦因果才會好，不然不會好，又收了二十萬元，因為他說佛
    祖不答應、擲不到筊，所以一直提高價碼才擲得到筊，因此
    才有二十萬元、二十五萬元的區別，他沒有當場請示佛祖給
    伊看為何會擲不到筊，都是打電話告訴伊，因那時候伊被他
    誤導，就迷失了，非常相信他，經過伊同意並陪同到廟宇的
    法事共有六次，另外三十五次沒有同意，是乙○○自己搞怪
    的，辦法事時每次收取三十萬元、二十萬元不等，所有的錢
    伊都付清了，共付了六百十九萬四千元，其中除了匯款一百
    四十萬元有單據外，伊還向彰化銀行貸款，在彰化銀行外面
    交給他，還有向吳昭容、林麗琴、林照美、賴錦線、楊碧華
    等人借錢，不過他們沒有親眼見到伊把錢交給乙○○，總計
    跟親友借了一百八十五萬元、銀行貸一百七十一萬一千元、
    伊夫妻的存款二百六十三萬三千元，扣案之六張本票影本係
    伊在九十三年七月簽給被告乙○○的，這是乙○○設計的，
    他打電話來要伊拿衣服去神壇，去了神壇他就開始作怪，說
    這是佛祖的旨意要伊簽本票，當時被他騙得神智不清，於是
    才簽了這些本票，伊自九十二年六月至九十五年七月間神智
    都不太清楚，九十三年七月簽了這些本票後，乙○○還不停
    的打電話來，將情形講得很嚴重，造成伊心裡非常恐慌，讓
    伊求助於他而受騙，以上這些對話都有錄音為憑，當時伊就
    是不知道他這樣作怪是在詐騙才會受騙，被告所提出之感謝
    狀中除了第二百四十二頁、二百四十三頁這二張不是伊所簽
    的，其餘是廟宇開立添油香的收據，但是這和作法事沒關係
    ，一直到九十五年八月六日前伊去法國一段時間，八月六日
    回來上班，而被告知道伊回國，要打電話跟伊要錢，還要求
    去貸款給他錢，剛好伊女兒打電話給來，伊問她在法國有沒
    有出什麼事，她說她很好，伊才驚覺被騙，因為他都恐嚇伊
    ，還說這件事不可以讓伊之先生、女兒知道，所以才未告訴
    家人，伊請乙○○作法事的過程中，他從來沒說明收費標準
    ，每次都說是佛祖的旨意，是擲筊問佛祖的，也沒有開收據
    ，他說佛祖要他不要開收據，而且每次都講得很含糊，還說
    「你不要問太多，問愈多你的問題會愈嚴重」，至於「佛祖
    」是那個神，他唸了一長串名字，所以伊也不記得，伊同意
    的六場法事中第一場是五萬元，他說是擲筊問佛祖的，其餘
    的忘記了，第一次記得比較清楚，在開基玉皇宮拜拜、擲筊
    、由被告乙○○準備鮮花素果、燒金紙，伊之女兒鄭幸怡、
    先生戊○○直到九十五年五月二十日知道這件事情才與乙○○見面，至於兒子鄭仲堯、鄭淵太完全沒見過乙○○等語(
    見本院九十六年七月二日審判筆錄)。是由證人即告訴人丙○○之證述及被告林庭錄之供述相互勾稽，足認告訴人丙○○係自九十二年六月至九十六年六月間曾陸續委託被告乙○○為其本人、先生、子女辦理多場法事，支付被告之金額最
    少達二百十萬元。至於詳細之金額，被告供稱達三百五十萬
    元，其中一百四十萬元告訴人尚未支付，證人即告訴人丙○○則證稱已支付六百十九萬四千元等語。
  (三)又公訴人於論告時雖指稱：被告利用所謂「佛祖旨意」，使
    告訴人陷入「不敢違背神明旨意」的錯誤，而為財物之交付
    ，金額更達數百萬元，再從被告自行提出之九十六年六月六
    日辯護狀附表中其中編號59、60、64、65、66的法事，都是
    被告在同一廟宇、對同一人、在同一期間所為，但收費完全
    不同，完全沒有所謂的「收費標準」可言，足見被告乙○○
    之行為已該當詐欺取財罪等語。經查，公訴人所稱被告涉嫌
    詐欺取財罪之部分，就施用詐術部分，係以被告利用所謂「
    佛祖旨意」，進而使告訴人陷入「不敢違背神明旨意」的錯
    誤。惟「施用詐術」係屬刑法第三百三十九條第一項詐欺取
    財罪之積極構成要件，自須由公訴人為積極之舉證。茲參以
    被告乙○○確係臺南市陰陽宅設計職業工會之會員，開設「
    觀威命相館」，平日即從事卜卦、運途祭改之工作，業據其
    提出台南市陰陽宅設計職業工會會員證及台南市陰陽宅設計
    職業工會公報一份在卷可稽，足認所謂「補考運」、「處理
    帶天命」、「赦因果」、「進庫錢」等有關運途祭改之法事
    即為被告乙○○平日工作範圍之內容，而非被告乙○○所杜
    撰用以施詐之詐術；又參以證人即告訴人丙○○之上開證詞
    及公訴人所舉之其他證據，被告乙○○固以告訴人丙○○家
    人身體、考運不佳等事由，藉「係佛祖的旨意」告知告訴人
    須做法事進行「補考運」、「處理帶天命」、「赦因果」、
    「進庫錢」，惟參以民間習俗中，國人多有至廟宇燒香拜拜
    、甚而就自己或家人之運途、事業、婚姻等事項擲筊及求籤
    詩問神明之習俗，告訴人丙○○於本院九十六年七月二日審
    理時亦證稱：伊係在稅捐處擔任總機小姐，平時就有到開基
    玉皇宮、城隍廟等處燒香拜拜的習慣等情，是其就自己、家
    人、身體、考運如何，做法事能否改運，要不要做法事，要
    花多少錢做如何規模之法事，及法事之次數、須花費之金錢
    等事項，應可自行基於自由意志做評估，或係基於自個人之
    常識、經驗判斷，或係與家人、熟識之親友討論，或係請教
    其他具有相關命理或廟宇背景之人士；而以做法事之儀式行
    補運改運等情，一般而言，是信者恆信，不信者恆不信，一
    般合理正常之人皆可自行決定，況且，告訴人在稅捐機關任
    職，而被告為告訴人丙○○陸陸續續做不同項目之法事期間
    長達四年之久，就告訴人丙○○而言，其有理性考慮是否要
    做各種不同法事之時間與空間，因此被告對告訴人丙○○告
    知須做上開法事，且已擲筊請示佛祖等語，而向告訴人丙○○收取高額之金錢，是否即為詐術之施行，即存在有合理之
    懷疑，而此部分亦未經檢察官為積極之舉證，自應將利益歸
    於被告，而為有利被告之認定。
  (四)證人即告訴人甲○○證稱：伊於九十四年三月份來臺南找同
    學鄭幸怡，鄭幸怡說要去乙○○那邊，伊就跟鄭幸怡一起去
    ，伊事先不知道鄭幸怡要去哪裡，到達之後才知道是命相館
    ，剛好當時有感情上的問題，就順便問了，而被告乙○○說
    伊婚姻這一塊有缺口，要補了之後比較好，叫伊一定要補，
    當時被告說到廟宇作法事改運要一萬五千元，因為伊當時還
    是學生，拿不出一萬五千元，所以只給被告三千元，但是他
    的說法是，因為伊是學生先收三千元，其他的等伊出社會再
    給他，但是當天伊坐計程車去廟宇做法事時，司機說改運頂
    多三千元，他卻要收一萬五千元，所以伊不會再去找他做法
    事等語 (見九十六年七月二日審判筆錄)，參以證人即告訴
    人甲○○上開證稱，足認被告甲○○確係出於自由意願前往
    被告乙○○負責之命相館，並與被告乙○○議價後，共同前
    往廟宇做法事改運「補姻緣」，且當天被告確有在廟宇為告
    訴人進行所謂「補姻緣」之法事，僅是事後告訴人甲○○認
    為被告當時收費太高提起本件告訴，惟做法事之收費高低本
    屬得以自由議價之市場機制，而被告乙○○所提出台南市陰
    陽宅設計職業工會公報從業會員服務潤金統一收費表就「運
    途祭改」一項之潤金確為「面議」，此有該公報一份在卷可
    據，告訴人甲○○就被告之收費尚可自認收費太高而不再找
    被告乙○○做法事，可見被告向告訴人甲○○所收取之費用
    確係經雙方面議決定，屬市場機能運作之結果。因此，被告
    乙○○是否有施用詐術對告訴人甲○○詐欺取財，即存有合
    理之懷疑。
  (五)公訴人另以告訴人丙○○、戊○○所指訴及其等所提出之錄
    音譯文內容而認被告乙○○對告訴人丙○○、戊○○涉有恐
    嚇危害安全罪嫌。就此部分，證人即告訴人丙○○證稱：伊
    所提出之談話紀錄譯文是與被告通電話時，自行錄音並製作
    成譯文，其中有一句「你剛才一直說要去找討債公司」，這
    句話雖是伊說的，但是是被告之前自己說過的，不過伊沒錄
    到，是因為錄音帶那時剛好中斷，不過後來被告有說他是開
    玩笑的，這是不是表示被告承認他說過「找討債公司」這種
    話？被告打電話給伊是為了索討本票債務，還說伊辦法事的
    錢尚欠他二百多萬，要讓伊以七十萬解決，但伊沒欠他錢，
    為何要給他錢，至於一百萬元的本票部分，是他騙伊的，伊
    不須要解決，他說「如果不還錢，我有我的方法，下輩子你
    再還好了」、「讓你沒工作也沒關係，我有我的方法」，但
    沒用其他強暴脅迫的方法等語 (見本院九十六年七月二日審
    判筆錄)。證人即告訴人戊○○證稱：被告乙○○曾於九十
    五年八月七日打電話恐嚇過伊，要伊還錢，他說丙○○欠他
    錢，不過沒說欠多少錢，他在要錢都是五萬、五萬零零碎碎
    的拿，他說如果不還錢，他要來伊之公司貼告示、又說要讓
    伊沒工作，對伊之心理造成壓力，但沒說要在告示上寫什麼
    內容，也沒有說要用什麼手段讓伊沒工作等語 (見九十六年
    七月二日審判筆錄)；另參酌告訴人丙○○、戊○○所提之
    錄音帶譯文內容載有：「你用這樣我跟你講時間到你工作就
    沒有了我跟你講時間到你工作就沒有了」、「我的個性你好
    好跟我講…要來硬的不可能啦，硬要凹我也不可能啦，讓你
    沒工作沒關係啦」、「不討不還我沒關係，下輩子還我好了
    」、「你想想看，你一個工作好好的…如果讓我去貼一張你
    欠人家錢…這樣你很難看啦」、「你如果事情做的那麼絕我
    也不用留什麼餘地給你了啦…時間到了我就去你們公司公佈
    欄貼東西給你看」等字句，此有錄音譯文二份在卷可佐。綜
    參上開證人即告訴人丙○○、戊○○二人證詞及錄音帶譯文
    內容，足認被告乙○○確係在向告訴人丙○○、戊○○二人
    索討一百萬元之本票債務，因告訴人二人因自認並未積欠被
    告乙○○本票債務而拒不清償，被告乙○○始對告訴人二人
    為上開之言詞，其目的確係為索討本票債務，且就其內容觀
    之，並未提及要以何種強暴、脅迫之不法手段危害告訴人二
    人之生命、身體、名譽、財產等具體情事，是以，被告乙○○上開言詞是否即該當於刑法恐嚇安全罪所規定之以加害生
    命、身體、自由、名譽、財產之事，恐嚇他人致生危害於安
    全之構成要件，容有合理之懷疑；又上開之錄音內容為告訴
    人二人事先擬定內容為達蒐錄被告犯罪之證據而為，是告訴
    人二人是否會因被告上開言詞而心生畏佈，亦有合理懷疑。
    綜上所述，被告乙○○是否有檢察官所指恐嚇危害安全之犯
    行，存在有上開合理之懷疑，自應就此部分為有利被告乙○○之認定。
  (六)又公訴人認被告乙○○涉嫌詐欺告訴人丙○○之金額為六百
    十九萬四千元，詐欺告訴人甲○○之金額為三千元等情。惟
    查刑法第三百三十九條第一項詐欺取財罪之詐欺所得亦為積
    極之構成要件事實，而此積極構成要件事實不但須為嚴格之
    證明，且應由檢察官為實質之舉證，使本院就此部分產生確
    信之心證。證人即告訴人丙○○證稱：伊自九十二年六月起
    至九十五年六月止，只同意被告乙○○辦理六場法事，其餘
    的法事伊都未同意，共付給被告乙○○六百十九萬四千元，
    其中除了匯款一百四十萬元有單據外，還向彰化銀行貸款，
    在彰化銀行外面交給他，還有向親戚朋友借了一百八十五萬
    元、銀行貸一百七十一萬一千元、伊夫妻的存款二百六十三
    萬三千元等語（見本院九十六年七月二日審判筆錄）；而被
    告乙○○則供稱：伊為告訴人丙○○及其家人做了約八十場
    法事（九十六年六月六日刑事準備狀則稱七十八場），告訴
    人丙○○每場法事都有和伊共同前往廟宇辦理，其中僅告訴
    人丙○○親往城隍廟添香油錢獲得該廟贈與之感謝狀即有十
    八張，全部法事費用達三百五十萬元，告訴人丙○○僅支付
    二百十萬元，其中一百四十萬元尚未支付等語。參以告訴人
    丙○○自九十二年起至九十五年止，至少同意被告乙○○辦
    理六場法事，並支付被告乙○○該部分辦理法事之金額，且
    辦理法事之鮮花、素果等材料亦為被告乙○○所準備，是被
    告乙○○對涉嫌詐欺取財之金額究為六百十九萬四千元，或
    六百十九萬四千元尚須扣除告訴人丙○○自認其所同意的六
    場法事之費用，或為被告自承的三百五十萬元，或上開費用
    尚須扣除被告自行準備材料之費用甚或工資，亦即公訴人係
    認被告所收取之全部法事費用均屬詐欺所得，抑或須扣除所
    謂「正常收費標準」後之「溢收費用」方為詐欺所得，甚至
    辦理上開法事之「正常收費標準」究係為何？凡此種種均未
    經公訴人為積極之說明並舉證，致本院亦無從確認被告乙○○是否涉有公訴人所舉之詐欺取財犯行，及其詐欺取財之金
    額究係為何，是就此部分，公訴人既未積極舉證使本院產生
    被告乙○○犯有詐欺取財罪之確信，揆諸前開關於檢察官舉
    證責任之規定及說明，即須為有利被告乙○○之認定。
  (七)辯護人雖另聲請本院傳喚證人鄭幸怡、鄭仲堯、鄭淵太等人
    以證明被告乙○○確有詐欺取財之犯行，惟被告乙○○從未
    見過證人鄭仲堯、鄭淵太等人，且鄭幸怡於九十五年五月二
    十日後才見過被告乙○○，業據證人即告訴人丙○○證述在
    卷，且證人即告訴人丙○○亦證稱：被告乙○○均是以電話
    向伊施行詐術，並未對其子女鄭幸怡、鄭仲堯、鄭淵太等人
    施行詐術等語，業如上述，是上開證人三人與被告乙○○是
    否涉嫌詐欺取財罪或恐嚇安罪並無相關，爰無傳訊之必要，
    併此敘明。
五、綜上所述，公訴人所提出就被告乙○○所犯恐嚇危害安全及
    詐欺取財犯行之證據，揆諸上開判決例及說明，既無法使一
    般人對被告之犯行產生「超越合理之可疑」（Beyondtherea
    so nabledoubt），則依據刑事訴訟法所揭諸之「無罪推定
    原則」，自應將疑點利益歸於被告，是以本院自應為被告無
    罪之諭知。
六、末查，本院雖以上開理由諭知被告無罪，惟被告既受告訴人
    丙○○之有償委託，應舉辦多次法事以補運、改運，況且對
    價甚高，然竟衍生如此紊亂之糾葛，誠屬不該，基於「誠信
    原則」、「受人之託忠人之事」等基本處事原則，被告應該
    儘速妥當處理解決之，茲一併敘明。
據上論斷，應依刑事訴訟法第三百零一條第一項，判決如主文。
本案經檢察官丁○○到庭執行職務。
中    華    民    國    96      年    7　  月    23   日
                  刑事第二庭  審判長  法  官  蘇義洲
                                      法  官  洪士傑
                                      法  官  徐文瑞
以上正本證明與原本無異。
如不服本判決應於收受本判決後10日內向本院提出上訴書狀，並
應敘述具體理由。如未敘述上訴理由者，應於上訴期間屆滿後20
日內向本院補提理由書狀（均須按他造當事人之人數附繕本），
切勿逕送上級法院。
                                      書記官  李佩珊
中　　華　　民　　國　　96　　年　　7 　　月　　25　　日
